ACORDAO-COMPLETO-2368146

ACÓRDÃO 8501/2019 ATA 30/2019 - PRIMEIRA CÂMARA

VISTOS, relatados e discutidos estes autos de Embargos de Declaração, opostos pelo Sr. Herbert Brandão Lago, ex-Presidentes da Fundação de Desenvolvimento e Apoio à Pesquisa, Ensino e Extensão do Piauí (Fundape/PI) , contra o Acórdão 439/2017-TCU-Primeira Câmara, da relatoria do Ministro José Múcio Monteiro,
 ACORDAM os Ministros do Tribunal de Contas da União, reunidos em Sessão da Primeira Câmara, ante as razões expostas pelo Relator, em:
9.1 conhecer dos Embargos de Declaração para, no mérito, negar-lhes provimento;
9.2 cientificar o embargante do teor deste Acórdão, e do Relatório e do Voto que o fundamentam.

Embargos de declaração opostos contra decisão que julgou as contas dos recorrentes irregulares, condenou-os em débito e aplicou-lhes multa em virtude da ocorrência de irregularidades perpetradas na execução dos convênios cujo objeto era a conjugação de esforços das convenentes visando aperfeiçoar, otimizar e agilizar o funcionamento do Laboratório de Imunogenética e Biologia Molecular/LIB/UFPI.

Primeira Câmara

Fundação Universidade Federal do Piauí (UFPI); Fundação de Desenvolvimento de Apoio à Pesquisa, Ensino e Extensão do Piauí (Fundape/PI).

3. Responsáveis/Recorrentes:
3.1. Responsáveis: Gilberto Leal Serra e Silva (CPF XXX.044.973-XX); Herbert Brandão Lago (CPF XXX.066.513-XX)
3.2. Recorrente: Herbert Brandão Lago (CPF XXX.066.513-XX).

13.1. Ministros presentes: Walton Alencar Rodrigues (Presidente), Benjamin Zymler, Raimundo Carreiro (Relator), Bruno Dantas e Vital do Rêgo.
13.2. Ministros-Substitutos presentes: Augusto Sherman Cavalcanti e Weder de Oliveira.

ACORDAO-COMPLETO-2505113

Acórdão de Relação 16765/2021 - Primeira Câmara

Acórdão de Relação

ESPOLIO DE HERBERT BRANDAO LAGO

RAIMUNDO CARREIRO

Ministro José Mucio Monteiro.

Trata-se de Embargos de Declaração (peça 60) , interpostos pelo Sr. Herbert Brandão Lago, contra o Acórdão 439/2017-TCU-Primeira Câmara, da relatoria do Ministro José Múcio Monteiro, que transcrevo:
VISTOS, relatados e discutidos estes autos em fase de recurso de reconsideração contra o Acórdão 1391/2015-TCU-Primeira Câmara.
ACORDAM os Ministros do Tribunal de Contas da União, reunidos em sessão da 1ª Câmara, ante as razões expostas pelo Relator, e com fundamento nos arts. 32, inciso I, e 33 da Lei 8.443/1992, em:
9.1. conhecer do presente recurso de reconsideração para, no mérito, negar-lhe provimento;
9.2. dar ciência desta deliberação ao recorrente.
A ANÁLISE DE MÉRITO
A seguir, transcrevo excerto da instrução em que a Secretaria de Recursos analisa as razões recursais apresentadas (peça 90) , com a anuência, por delegação de competência, de diretor da unidade (peça 91) , em atenção ao art. 1º, § 3º, inciso I, da Lei nº 8.443, de 1992.
HISTÓRICO
2.	Cuidam os autos de tomada de contas especial instaurada pela Fundação Universidade Federal do Piauí (UFPI) , em desfavor dos Srs. Herbert Brandão Lago e Gilberto Leal Serra e Silva, ex-Presidentes da Fundação de Desenvolvimento e Apoio à Pesquisa, Ensino e Extensão do Piauí (Fundape/PI) , respectivamente, nos períodos entre agosto/2001 a março/2004 e julho/2005 a dezembro/2006; em virtude da ocorrência de irregularidades perpetradas na execução dos Convênios 10/2002 (peça 1, p. 26-33) , 02/2004 (peça 1, p. 34-45) e 02/2005 (peça 1, p. 47-51) , firmados entre a UFPI e a Fundape/PI, cujo objeto era "a conjugação de esforços das convenentes visando aperfeiçoar, otimizar e agilizar o funcionamento do Laboratório de Imunogenética e Biologia Molecular/LIB/UFPI".
2.1.	Em Parecer Técnico de 29/3/2010 (peça 1, p. 133-135) , a UFPI impugnou despesas dos aludidos convênios cuja responsabilidade foi atribuída àqueles dois ex-gestores da Fundape/PI, motivando a instauração da tomada de contas especial. Note-se que não houve repasse de recursos da UFPI para a fundação de apoio no âmbito dos convênios, pois os recursos geridos foram provenientes de arrecadação da própria Fundape/PI por atividades desenvolvidas pelo laboratório da IFPI objeto do convênio em tela. 
2.2.	A partir dos exames da fase externa desta TCE (peças 3-5) , realizou-se a citação dos Srs. Herbert Brandão Lago e Gilberto Leal Serra e Silva, sendo este em virtude das seguintes irregularidades (peça 6) :
	a) transferência em 30/11/2006, sem justificativa e/ou comprovação, de R$ 2.096,98, para conta 6603-6, agência 3791-5, Banco do Brasil, com infração ao art. 8º, inciso IV, da IN-STN 1/1997;
	b) transferência indevida de R$ 120.088,60, para conta 6603-6, agência 3791-5, Banco do Brasil, referente aos rendimentos de aplicação do convênio, com infração ao art. 20, § 2º, da IN-STN 1/1997;
	c) ausência de prestação de contas do suprimento de fundos concedido a senhora Emygdia Rosa do Rego Barros, em 10/11/2006, no valor de R$ 1.000,00, com infração ao art. 30 da IN-STN 1/1997;
	d) ausência de comprovação da utilização de R$ 18.435,45 no objeto do convênio, tendo em vista transferências para conta 6603-6, agência 3791-5, Banco do Brasil, a título de taxa de administração;
	e) utilização de recursos em finalidade diversa da estabelecida no termo de convênio, desobedecendo ao disposto no art. 8º, inciso IV, da IN-STN 1/1997, tendo em vista que - em 5/5/2006 - foi pago à empresa Mult-Hospitalar Comercial Ltda. a quantia de R$ 55.700,00, referente à compra de material permanente para o Convênio 53/2003 (Amp1iação do Núcleo de Tecnologia Farmacêutica-NTF) ;
	f) realização de "concessão de empréstimos" no montante de R$ 50.040,00, com infração ao art. 8º, inciso IV, da IN-STN 1/1997; 
	g) pagamento de multa/juros no valor de R$ 93,95 incidentes no pagamento de tributos, com infração ao art. 8º, inciso VII, da IN-STN 1/1997; e
	h) ausência de cópia das notas fiscais referentes aos pagamentos a empresas, totalizando o valor de R$ 7.567,69, com infração ao disposto no art. 30 da IN-STN 1/1997.
2.3.	Diferentemente do Sr. Gilberto Leal Serra e Silva, o Sr. Herbert Brandão Lago foi citado (peça 7) como resultado das seguintes ocorrências:	
	a) 	transferência, sem justificativa e/ou comprovação, de R$ 13.744,54, para conta 6603- 6, agência 3791-5, Banco do Brasil (conta da Fundape) , a saber: em 11/2/2003, R$ 9.607,09; 30/4/2003, R$ 2.166,65; 11/6/2003, R$ 1.970,80, com infração ao art. 8º, inciso IV, da IN-STN 1/1997; 
	b) 	pagamento de multa/juros no valor de R$ 35,60, sendo R$ 15,70, em 15/08/2001 - alusiva à nota fiscal 16006, emitida por Biobras S/A e R$ 19,90, em 29/3/2004 - referente a PIS/COFINS/CSLL da nota fiscal 1929, emitida por Instrucom Ind. Comercio de Prod. Cient. Ltda., com infração ao art. 8º, inciso VII, da IN-STN 1/1997; e
	c) 	ausência de cópia da nota fiscal referente à aquisição de um notebook, no valor de R$ 12.297,32, adquirido na empresa Dell Computadores do Brasil Ltda., e pago conforme cheque 850345, de 3/12/2003, desobedecendo ao disposto no art. 30 da IN-STN 1/1997.
2.4.	Exceto em relação à alínea "c" do item precedente, todas as alegações de defesa foram rejeitadas, motivo pelo qual esta Corte de Contas, mediante o Acórdão 1391/2015-TCU-Primeira Câmara, rel. Ministro Bruno Dantas, deliberou pela irregularidade das contas dos multicitados gestores, condenando-os em débito, e, os apenando a multa prevista no art. 57 da Lei 8.443/1992.
2.5.	Irresignados, os Srs. Herbert Brandão Lago e Gilberto Leal Serra e Silva interpuseram recursos de reconsideração (peças 37 e 65, respectivamente) , tendo o primeiro tido seu recurso conhecido, e, no mérito, negado o provimento (Acórdão 439/2017-TCU-Primeira Câmara, rel. Ministro JOSÉ MÚCIO MONTEIRO - peça 49) ; e o segundo tido seu recurso não conhecido (Acórdão 15602/2018-TCU-Primeira Câmara, rel. Ministro JOSÉ MÚCIO MONTEIRO - peça 75) .
2.6.	Ainda inconformado, o Sr. Herbert Brandão Lago opôs embargos de declaração (peça 60) , que é objeto do presente exame.
EXAME DE ADMISSIBILIDADE
3.	Reitera-se o exame preliminar de admissibilidade do SAR (peças 88-89) , que conheceu dos recursos, com a atribuição de efeito suspensivo ao item 9.1 do Acórdão 439/2017-TCU-Primeira Câmara, salientando-se que houve autorização prévia do Relator, Ministro JOSÉ MÚCIO MONTEIRO, quanto ao exame de mérito em caso de conhecimento da admissibilidade dos embargos (peça 68) .
EXAME TÉCNICO
4.	Delimitação
4.1.	Constitui objeto dos presentes embargos de declaração definir as seguintes questões:
	a) omissão quanto à apreciação do item 3.3 do Convênio 10/2002;
	b) 	omissão quanto à apreciação do exame técnico da Serur às peças 44-46.
5.	Omissão quanto à apreciação do item 3.3 do Convênio 10/2002.
5.1.	O embargante alega haver omissão do Acórdão 439/2017-TCU-Primeira Câmara na apreciação do item 3.3 da cláusula terceira do Convênio 10/2002, firmado entre a UFPI e a Fundape/PI, dispositivo esse que assim dispõe: "	Recolher à conta única da FUFPI os saldos financeiros do convênio, deduzidas as despesas administrativas e bancárias." (peça 60, p. 4) .
5.2.	Argumenta que o débito imputado ao Sr. Herbert Brandão Lago no valor de R$ 13.780,14 representaria esse caso, haja vista que o aludido quantum teria sido transferido da conta específica do convênio para conta da Fundape/PI e se referiria a taxas administrativas previstas no supracitado pacto para custear despesas administrativas (peça 60, p. 4) .
	Análise:
5.3.	De início, deve-se esclarecer que, em verdade, o valor transferido da conta específica do convênio para conta da Fundape/PI foi de R$ 13.744,54, e não R$ 13.780,14, tendo em vista que o montante de R$ 35,60 se refere a pagamento de fatura com juros e multa.
5.4.	A despeito da não abordagem específica do item 3.3 do Convênio 10/2002 (peça 1, p. 26-33) , deve-se esclarecer que o cerne da questão de tal dispositivo (transferência de montante da conta específica do convênio para conta da Fundape/PI) foi devidamente enfrentada no decisum combatido.
5.5.	Com efeito, o voto condutor do Acórdão 439/2017-TCU-Primeira Câmara (peça 50) deixa claro o entendimento do Ministro-Relator em relação à transferência de recursos da conta específica do convênio para conta da Fundape/PI conforme se observa no trecho abaixo:
11. Alinho-me ao entendimento do Ministério Público junto ao TCU, no sentido de que o acórdão recorrido não merece reparos. A transferência de parcela dos recursos dos convênios para uma conta diferente da conta específica, mesmo sendo da própria Fundape, impede a comprovação da sua boa e regular aplicação. A partir do momento que os recursos não estão mais na conta específica, não aparecem mais nos extratos da prestação de contas e passam a incorporar o ativo da entidade particular. Essa conduta, se não resulta em prejuízo imediato, esconde as operações posteriores, e a possibilidade de transferências dessa conta da fundação privada para contas de particulares ou de saques é real, sem que os órgãos de controle tenham mais qualquer competência para fiscalizar. (Grifou-se) .
5.6.	Nesse contexto, deve-se esclarecer que a matéria sob enfoque encontra-se há muito tempo pacificada, tanto na doutrina, quanto na ampla jurisprudência dos tribunais superiores, inclusive deste Tribunal. Portanto, não é demais repisar que os embargos declaratórios destinam-se especificamente a aclarar ou corrigir o teor de julgados, que contenham vícios relativos à obscuridade, omissão ou contradição.
5.7.	Os elementos do processo foram suficientes para a deliberação ora embargada. No entanto, ainda que não tivessem sido enfrentados todos os questionamentos das partes, a omissão só existiria se os outros elementos analisados se apresentassem insuficientes para o julgamento, o que não ocorreu no presente feito. Assim, não configura hipótese de omissão o fato de a deliberação atacada não discorrer especificamente sobre todas as eventuais alegações do responsável, a exemplo do item 3.3 do Convênio 10/2002, propriamente dito.
5.8.	Nesse sentido, a omissão ensejadora dos embargos declaratórios é a lacuna condizente com a conclusão do julgado, e não se refere aos argumentos das partes, os quais podem ser rejeitados implicitamente. Não é necessário, portanto, que a deliberação contenha o exame de todos os dispositivos legais indicados pelo recorrente como contrariados, nem que todos os argumentos invocados sejam respondidos um a um, se apenas um deles é suficiente para a solução da lide. O essencial é que a decisão esteja devidamente fundamentada, com a precisa indicação dos motivos de sua conclusão (Acórdão 1016/2008-TCU-Plenário, rel. Ministro UBIRATAN AGUIAR; 235/2008-TCU-2ª Câmara, rel. Ministro AROLDO CEDRAZ; 1837/2008-TCU-1ª Câmara, rel.  Ministro VALMIR CAMPELO; 3196/2007-TCU-2ª Câmara, rel. Ministro BENJAMIN ZYMLER; 199/2007-TCU-Plenário, rel. Ministro VALMIR CAMPELO; 1207/2007-2ª Câmara, rel. Ministro BENJAMIN ZYMLER; 153/2003-TCU-Plenário, rel. Ministro GUILHERME PALMEIRA; 1488/2004-TCU-1ª Câmara, rel. Ministro-Substituto MARCOS BEMQUERER;  855/2003-TCU-2ª Câmara, rel. Ministro ADYLSON MOTTA; 2725/2015-TCU-Plenário, rel. Ministro JOSÉ MUCIO MONTEIRO; 7774/2015-TCU-1ª Câmara, rel. Ministro JOSÉ MUCIO MONTEIRO; 4675/2017-TCU-1ª Câmara, rel. Ministro VITAL DO RÊGO e 1350/2018-TCU-Plenário, rel. Ministro-Substituto AUGUSTO SHERMAN) .
6.	Omissão quanto à apreciação do exame técnico da Serur às peças 44-46
6.1.	O embargante argumenta haver omissão do Acórdão 439/2017-TCU-Primeira Câmara na apreciação dos pareceres da Serur constantes às peças 44-46 (peça 60, p. 4) .
6.2.	Aduz que os recursos transferidos da conta específica para conta da Fundape/PI teriam sido em benefício ou no interesse da aludida fundação e a execução do convênio em benefício da comunidade, não tendo havido locupletamento tampouco dano ao erário (peça 60, p. 4-5) . 
6.3.	Alega, ainda, que em processos similares (TC Processo 006.995/2005-1) , esta Corte de Contas teria afastado sua responsabilidade, tendo mencionado que a Fundape/PI não teria sido extinta, tampouco citada nos presentes autos (peça 60, p. 4) . 
	Análise:
6.4.	No que concerne à alegação de que o Acórdão 439/2017-TCU-Primeira Câmara teria se omitido no tocante à apreciação dos pareceres da Serur constantes às peças 44-46 (peça 60, p. 4) , vê-se, de plano, que essa não merece acolhimento.
6.5.	Ora, em que pese o Ministro-Relator tenha, em seu voto (peça 50) , dissentido de parte do proposto pela unidade técnica, isso, de maneira alguma, significa que a decisão tenha sido omissa na apreciação dos pareceres da Serur (peças 44-46) . Senão, veja-se, o relatório do Ministro-Relator (peça 51) e os itens do voto condutor 4, 6, 7, 8, 9, 11 e 12 (peça 50) . Nesse ponto, deve-se esclarecer que a unidade técnica Serur apenas propõe encaminhamentos aos feitos que examina, cabendo ao TCU, por meio de seus membros (Ministros e Ministros-Substitutos) , decidi-los.
6.6.	Em relação aos itens 5.2 e 5.3 supra, observa-se que o embargante não busca a correção de possível obscuridade, omissão ou contradição na decisão recorrida, mas sim rediscutir a matéria decidida. 
6.7.	Em relação aos embargos, a doutrina esclarece que, em regra, esta espécie recursal não se presta à alteração do mérito das decisões embargadas, eis que tem por finalidade aclarar ou corrigir os defeitos da deliberação recorrida, discriminados no art. 34, caput, da referida Lei 8.443/1992. 	
6.8.	Não cabe, assim, em sede de embargos de declaração, proporcionar novo julgamento da questão posta nos autos ou modificar o julgado em sua essência ou substância, mas, tão somente, esclarecer, interpretar ou completar o pronunciamento anteriormente emitido, em benefício de sua compreensão ou inteireza.
CONCLUSÃO
7.	Das análises anteriores, conclui-se pelo não acolhimento dos embargos, considerando-se que:
	a) os elementos do processo foram suficientes para a deliberação ora embargada, não configurando hipótese de omissão o fato de a deliberação atacada não discorrer sobre todas as eventuais alegações do responsável, a exemplo do item 3.3 do Convênio 10/2002, propriamente dito (peça 1, p. 26-33) ; 
	b) os pareceres da Serur foram apreciados no bojo do Acórdão 439/2017-TCU-Primeira Câmara (relatório do Ministro-Relator e os itens 4, 6, 7, 8, 9, 11 e 12 do voto condutor - peças 50 e 51) , devendo-se esclarecer que a unidade técnica Serur apenas propõe encaminhamentos aos feitos que examina, cabendo ao TCU, por meio de seus membros (Ministros e Ministros-Substitutos) , decidi-los; e
	c) em relação aos itens 5.2 e 5.3 supra, o embargante não busca a correção de possível obscuridade, omissão ou contradição na decisão recorrida, mas sim rediscutir a matéria decidida. 
PROPOSTA DE ENCAMINHAMENTO
8.	Ante todo o exposto, submete-se à consideração superior a presente análise dos embargos de declaração opostos pelo Sr. Herbert Brandão Lago em face do Acórdão 439/2017-TCU-Primeira Câmara, propondo-se, com fundamento nos arts. 32, inciso II, e 34, da Lei 8.443/1992:
	a) 	conhecer dos embargos e, no mérito, rejeitá-los; e  
	b)	 dar ciência da deliberação que vier a ser adotada ao embargante, à Fundação Universidade Federal do Piauí, à Controladoria-Geral da União, à Procuradoria da República no Estado do Piauí, e aos demais interessados.
É o relatório.

Larissa Cantanhêde do Lago (OAB/PI 12.747)

Não atuou.

EMBARGOS DE DECLARAÇÃO. RECURSO DE RECONSIDERAÇÃO. TOMADA DE CONTAS ESPECIAL. CONVÊNIO. TRANSFERÊNCIA DE RECURSOS DA CONTA PRÓPRIA DO CONVÊNIO PARA A CONTA CORRENTE DA ENTIDADE CONVENENTE. NÃO COMPROVAÇÃO DA BOA E REGULAR APLICAÇÃO DA TOTALIDADE DOS RECURSOS. CONTAS IRREGULARES. DÉBITO. MULTA. CONHECIMENTO DO RECURSO DE RECONSIDERAÇÃO. NÃO PROVIMENTO. CONHECIMENTO DOS EMBARGOS. NÃO PROVIMENTO.

TOMADA DE CONTAS ESPECIAL (TCE)

Secretaria de Recursos (Serur.

Atuo com fundamento no art. 152 do Regimento Interno.
Os presentes embargos de declaração opostos pela pelo Sr. Herbert Brandão Lago contra o Acórdão 439/2017-TCU-Primeira Câmara, da relatoria do Ministro José Múcio Monteiro, devem ser conhecidos, por atenderem aos requisitos previstos no art. 34 da Lei n.º 8.443/92. No mérito, nego provimento ao recurso. Vejamos.
O acórdão embargado tratou de recurso de reconsideração interposto contra o Acórdão 1391/2017-TCU-Primeira Câmara, da relatoria do Ministro Bruno Dantas. Em sede de Tomada de Contas Especial, em relação ao recorrente, o Tribunal julgou-lhes irregulares as contas, cobrou-lhe débito no valor de R$ 13.744,54 e aplicou-lhe multa no valor de R$ 5.000,00. A decisão decorreu de transferência injustificada de recurso de convênios para a conta da entidade convenente, a Fundação de Desenvolvimento e Apoio à Pesquisa, Ensino e Extensão do Piauí (Fundape) , e de pagamento de fatura com juros e multa. Tal acórdão não foi modificado pelo recurso de reconsideração ora embargado.
A unidade técnica propõe conhecer do recurso para, no mérito, rejeitá-lo. Acolho a proposta, tomando a análise como razão para decidir.
O embargante alega, em suma, omissão quanto aos seguintes pontos: i) a transferência ter-se referido a despesas administrativas que estariam previstas no 3.3 da cláusula terceira do termo do Convênio n.º 10/2002; ii) desprestígio ao parecer técnico exarado pela Secretaria de Recursos (Serur) .
2.1. Quanto ao valor transferido para a conta da Fundape, o voto do relator a quo fundamentou-se no fato de que a retirada de recursos da conta do convênio impossibilitaria verificar se esses foram empregados adequadamente (peça 50, p. 2, item 11) . Tal é verdade inclusive em relação aos gastos com despesas administrativas, os quais não estão evidenciados de nenhuma forma nos autos. Diante de mera afirmação de que o valor transferido fora gasto em despesas administrativas, sem a apresentação de evidências a serem analisadas, bastaria o argumento de que é impossível saber em que tais recursos foram gastos. Nada obstante, no item 5 do voto (peça 50, p. 1) , o relator menciona expressamente o argumento do recorrente, e, no item 6 (peça 50, p. 1) , afirma não ter ficado demonstrado o quanto do valor transferido se tratava de taxa administrativa. 
2.2. Em relação à instrução oferecida pela Serur relativa à análise do recurso de reconsideração, de fato esta não foi acolhida pelo relator a quo. No entanto, a fundamentação para a decisão é clara, conforme demonstrado no item anterior, e infirma argumentos constantes da instrução, os quais sequer vinculam a decisão desta Corte. Inclusive, segue parecer apresentado pelo Ministério Público, que afasta a tese de que o caso se assemelha aos tratados em outros julgados do Tribunal, em que ente federado é chamado a restituir débito (item 9 e 10 do voto) . Ora, a Fundape não é pessoa jurídica de direito público, e, ainda que fosse, segue o raciocínio do Parquet, isso não afastaria a responsabilidade solidária do gestor dos recursos federais. 
Do exposto, não restando evidenciada qualquer das omissões indicadas pelo embargante, Voto por que este Tribunal adote o Acórdão que submeto à apreciação deste Colegiado.
TCU, Sala das Sessões Ministro Luciano Brandão Alves de Souza, em 27 de agosto de 2019.
RAIMUNDO CARREIRO 
Relator